最高法院民事判決　　　　　　　　　　　　　　　　九十三年度台上字第六六九號
　　上　訴　人　Ｏ ○ ○
　　　　　　　　戌 ○ ○
　　　　　　　　宇 ○ ○
　　共　　　同
　　訴訟代理人　劉 秉 鈞律師
　　複　代理人　顏 維 助律師
　　被 上訴 人　丑 ○ ○
　　　　　　　　寅 ○ ○
　　　　　　　　Ｅ ○ ○
　　　　　　　　巳　　○
　　　　　　　　午 ○ ○
　　　　　　　　辰 ○ ○
　　　　　　　　天○○○
　　　　　　　　宙 ○ ○
　　　　　　　　酉 ○ ○
　　　　　　　　Ｈ ○ ○
　　　　　　　　Ｇ ○ ○
　　　　　　　　Ｋ ○ ○
　　　　　　　　Ｍ ○ ○
　　　　　　　　Ｊ ○ ○
　　　　　　　　Ｆ ○ ○
　　　　　　　　壬 ○ ○
　　　　　　　　黃 ○ ○
　　　　　　　　地 ○ ○(即.
　　　　　　　　王 品 學原.
　　　　　　　　丁 ○ ○
　　　　　　　　癸 ○ ○
　　　　　　　　卯 ○ ○
　　　　　　　　丙 ○ ○
　　　　　　　　辛 ○ ○
　　　　　　　　庚 ○ ○
　　　　　　　　戊 ○ ○
　　　　　　　　子 ○ ○
　　　　　　　　Ｄ ○ ○即.
　　　　　　　　甲 ○ ○
　　　　　　　　己 ○ ○
　　　　　　　　Ｎ ○ ○
　　　　　　　　Ｌ○○○
　　　　　　　　申 ○ ○
　　　　　　　　亥 ○ ○　籍.
　　　　　　　　Ｉ ○ ○
　　　　　　　　未 ○ ○
　　　　　　　　Ｃ ○ ○
　　　　　　　　Ａ ○ ○
　　　　　　　　玄 ○ ○
　　　　　　　　Ｂ ○ ○
右當事人間請求分割共有物事件，上訴人對於中華民國九十二年二月二十五日台灣高
等法院台中分院第二審判決（八十七年度重上字第一○三號），提起上訴，本院判決
如下：
　　主　文
原判決廢棄，發回台灣高等法院台中分院。
　　理　由
本件上訴人主張：坐落台中縣大里鎮○○段八五五地號土地（下稱系爭土地）面積○
．○二七○公頃係兩造共有，應有部分各如原判決附表（下稱附表）所示。該土地並
無因物之使用目的不能分割之情形，兩造間亦未訂有不分割之契約，復無法達成分割
之協議，爰訴請裁判分割，求為如第一審判決附圖二第一案所示方法為分割之判決（
上訴人另請求分割同段八五四、八五七地號土地部分，經第一審法院為如該判決附圖
第一案所示方法分割後，該二筆土地之共有人均未聲明不服，已告確定）。
被上訴人丑○○、寅○○、壬○○、黃○○、地○○（即王瓊足之承受訴訟人）、王
品學（原名乙○○）、丁○○、癸○○、卯○○、丙○○、辛○○、庚○○、戊○○
、子○○、Ｄ○○（即王雅玲之承受訴訟人）、甲○○、己○○、Ｎ○○等十八人（
下稱丑○○等十八人）係以：系爭土地面臨十五公尺公路，最小寬度若未及三‧五公
尺，即屬畸零地，不能單獨使用。依上訴人主張之分割方法，渠等分得土地之寬度僅
二公尺，即使與鄰地同段八五六號土地渠等分得之共有土地合併使用，仍屬畸零地，
自非妥適。為發揮土地之經濟效益，宜採原判決附圖三或附圖四甲案之方法分割，使
渠等可分得面臨道路寬度三‧五公尺或四公尺之土地等語。另被上訴人除申○○未為
任何陳述外，其餘Ｅ○○、Ｃ○○、Ａ○○、玄○○、Ｂ○○、Ｈ○○、Ｇ○○、Ｋ
○○、Ｌ○○○、Ｍ○○、Ｉ○○、Ｊ○○、Ｆ○○、巳○、午○○、辰○○、天○
○○、亥○○、未○○、宙○○、酉○○等二十一人（下稱Ｅ○○等二十一人）則以
：系爭土地渠等之應有部分均甚小，應與兩造均為共有人之鄰地即同段八四六至八五
三地號土地交換應有部分或合併分割，始利於各共有人及土地資源之利用，故不應准
許上訴人單獨就系爭土地為裁判分割等語，資為抗辯。
原審廢棄第一審所為就系爭土地之分割判決，改為如原判決附圖所示之方法分割，並
命被上訴人申○○以金錢補償Ｅ○○等二十一人，無非以：系爭土地為兩造所共有，
其應有部分各如附表所示。依系爭土地使用目的，並無不能分割之情形，共有人間亦
無不予分割之約定，復未能達成分割之協議，上訴人訴請裁判分割，尚無不合。經斟
酌系爭土地之地形呈方正之長方形，僅北側面臨十五公尺寬之台中縣大甲鎮○○路，
其面臨道路土地寬度為十四．五公尺。及土地上上訴人所有之磚造房屋均已破舊不堪
，無保留價值，分割時可不須考慮地上建物之現狀。暨上訴人三人、Ｅ○○等二十一
人、丑○○等十八人均表示願於分割後繼續保持共有。而未到場或具狀陳述意見致不
得令其與Ｅ○○等二十一人繼續保持共有之申○○，其所能分得之土地又僅為不足一
平方公尺之○‧一五○六平方公尺，無法取得單獨所有權，祗得以地政機關測量後所
能繪圖之最小單位面積，即一平方公尺，作為其分得之土地，再由其以金錢補償Ｅ○
○等二十一人等情狀，認以原判決附圖一所示方法分割，最能兼顧兩造利益及符合公
平原則，再由多分得○‧八四九四平方公尺土地之申○○依系爭土地公告現值計算，
以金錢補償Ｅ○○等二十一人等詞，為其判斷之基礎。
按有訴訟代理人之當事人死亡者，除法院認有必要而裁定外，訴訟程序不當然停止，
民事訴訟法第一百七十三條固有明定。但法院裁判分割共有物而以原物分配於各共有
人時，係使共有關係變更為單獨所有，其性質為共有人間應有部分之交換，自屬處分
行為，應以共有人之處分權存在為前提，如果共有人就共有物並無處分權可資行使，
法院即無從基此為裁判分割；苟共有不動產之共有人中有死亡者，於其繼承人未為繼
承登記以前，自不得逕為分割共有物之判決（本院六十九年台上字第一一三四、一○
一二號判例意旨參照）。本件第一審被告即原審上訴人王雅玲、王瓊足分別於原審訴
訟程序進行中之八十九年八月二十五日、九十年八月二十三日死亡，原審認定因渠等
生前均委任己○○為訴訟代理人，訴訟程序並不因此當然停止，縱無可議，惟渠等之
繼承人中，僅王瓊足之繼承人地○○於九十年十一月十五日辦妥繼承登記，取得處分
權。另王雅玲之繼承人Ｄ○○則迄原審言詞辯論終結時，尚未辦畢繼承登記而取得處
分權（見原審卷第五宗八二頁），原審未命上訴人追加請求Ｄ○○辦理繼承登記，逕
就系爭共有土地為原物分割及命申○○為金錢補償之判決，揆諸首揭說明，於法即有
未合。上訴論旨，指摘原判決不當，求予廢棄，非無理由。
據上論結，本件上訴為有理由。依民事訴訟法第四百七十七條第一項、第四百七十八
條第二項，判決如主文。
中　　　華　　　民　　　國　　九十三　　年　　　四　　　月　　　一　　　日
                              最高法院民事第七庭
                                  審判長法官  蘇　茂　秋
                                        法官  朱　建　男
                                        法官  蘇　達　志
                                        法官  陳　碧　玉
                                        法官  沈　方　維
      右正本證明與原本無異
                                              書  記  官
中　　　華　　　民　　　國　　九十三　　年　　　四　　　月　　 十二 　　日
                                                                        Ｖ
